---
title: "Análisis de la asociación espacial"
subtitle: "Correlación entre variables espaciales"
author: "Gerardo Martín"
fontsize: 11pt
output:
  beamer_presentation:
    theme: metropolis
    highlight: pygments
    slide_level: 3
    fig_height: 4.5
    fig_caption: true
    latex_engine: xelatex
    keep_tex: true
date: '2022-06-29'
---

```{r setup, include=FALSE}
knitr::opts_chunk$set(dev = 'pdf')
```

### Las variables espaciales

Además de valores de varibles, tenemos ubicación, p. ej.

```{r echo = F, warning=F, message=F}
library(raster)
r <- stack(list.files("../Datos-ejemplos/", "tif", full.names = T))
r.df <- data.frame(rasterToPoints(r))
knitr::kable(head(r.df), caption = "Primeras seis filas de una conjunto de variables raster tabuladas. Las coordenadas corresponden al centro de cada píxel.")
```


### Las variables espaciales

```{r echo=F, fig.align='center', fig.height=4, fig.width=5, fig.cap="Gráfico de la variable 1."}
plot(r[[1]])
```

### Las variables espaciales

```{r echo=F, fig.align='center', fig.height=3.5, fig.width=5}
plot(r)
```

### Correlación entre variables espaciales

Comparando las paletas de color, no nos es del todo posible detectar correlaciones.

Necesitamos:

1. Gráfico de dispersión

2. Coeficiente de correlación

### Correlación entre variables espaciales

Paquete `raster` contiene métodos para hacer el cálculo entre pares de capas

Función `pairs` hace todo en automático, uso

```{r echo = T, eval = F}
pairs(raster)
```

### Uso de `pairs`

- Único argumento necesario, nombre de objeto tipo `raster`,  `stack` ó `brick`

- En ejemplo anterior, el nombre del objeto es `raster`, necesitamos otro nombre

```{r echo = T, eval=F}
# para una sola capa
r <- raster("../Datos-ejemplos/Var-1.tif") 
#Para varias capas alineadas
r <- stack(list.files("../Datos-ejemplos/", 
                      "tif", full.names = T))
```

### Uso de pairs

```{r echo=T, fig.align='center', fig.height=3.5, fig.width=3.5, warning=FALSE}
pairs(r)
```

### Interpretación de gráfico de pares

- Diagonal principal $\rightarrow$ Histograma de variable individual

- Triángulo inferior $\rightarrow$ Gráfico de dispersión

- Triángulo superior $\rightarrow$ Coeficiente de correlación estimado (ver cálculo [aquí](Correlacion.pdf))

### Correlación entre puntos y raster

- Cuando tenemos mediciones colectadas, podríamos tener sólo coordenadas de los puntos de muestreo

```{r echo = F}
set.seed(19873)
puntos <- coordinates(r)
puntos <- puntos[sample(1:nrow(puntos), 100),]
puntos <- data.frame(puntos)
puntos$x <- puntos$x + runif(100, -0.1, 0.1)
puntos$y <- puntos$y + runif(100, -0.1, 0.1)
var <- extract(r[[2]], puntos)
puntos$mediciones <- var * rnorm(1, 2, 0.1) + rnorm(100, -150, 20)
puntos <- na.omit(puntos)
knitr::kable(head(puntos), caption = "Primeras seis filas de una base de datos de mediciones colectadas en campo.")
```

### Correlación entre puntos y raster

Necesitamos medir con qué proceso ambiental (representado con una capa raster) nuestros datos están asociados

- Tenemos 3 capas:

    - Var.1, Var.2, Var.3
    
- Para encontrar asociación, necesitamos:

    1. Graficar valores de variable colectada sobre capas raster

    2. Extraer valores en localidades de muestreo de capas raster
    
    3. Hacer prueba de correlación entre las 3 capas raster y mediciones


### Gráfico de valores colectados 1

```{r echo=F, fig.height=4, fig.width=4}
plot(r[[1]])
points(puntos[, c("x", "y")], cex = puntos$mediciones/50)
```

### Gráfico de valores colectados 2

```{r echo=T, fig.height=4, fig.width=4}
plot(r[[2]])
points(puntos[, c("x", "y")], cex = puntos$mediciones/50)
```

### Gráfico de valores colectados 3

```{r echo=F, fig.height=4, fig.width=4}
plot(r[[3]])
points(puntos[, c("x", "y")], cex = puntos$mediciones/50)
```

### Extraer valores de capa raster

Función `extract`, dos argumentos:

1. Capa(s) raster de dónde extraer valores

2. Conjunto de coordenadas para extraer valores

```{r echo = T}
valores.capas <- extract(r, puntos[, c("x", "y")])
puntos <- data.frame(puntos, valores.capas)
```

(El objeto puntos fue generado anteriormente, pueden ver detalles de simulación en código fuente)

### Valores extraídos de capa raster

```{r echo = F}
knitr::kable(puntos[1:10, ])
```

### Gráficos de dispersión 1

```{r echo=F, fig.height=4, fig.width=4}
with(puntos, plot(mediciones, Var.1, col = "red"))
```

### Gráficos de dispersión 2

```{r echo=F, fig.height=4, fig.width=4}
with(puntos, plot(mediciones, Var.2, col = "red"))
```

### Gráficos de dispersión 3

```{r echo=F, fig.height=4, fig.width=4}
with(puntos, plot(mediciones, Var.3, col = "red"))
```

### Coeficientes de correlación

```{r echo = T}
cor(puntos[, c("mediciones", "Var.1", "Var.2", "Var.3")])
```

### Conclusión

En ausencia de mayor información

- Mediciones están asociadas espacialmente con `Var.2`
