---
title: "Análisis de la asociación espacial"
subtitle: "Introducción"
author: "Gerardo Martín"
fontsize: 11pt
output:
  beamer_presentation:
    theme: metropolis
    highlight: pygments
    slide_level: 3
    fig_height: 4.5
    fig_caption: true
    latex_engine: xelatex
    keep_tex: true
date: '2022-06-29'
---

```{r setup, include=FALSE}
knitr::opts_chunk$set(dev = 'pdf')
```

## ¿Qué es la asociación?

- Dos variables que se *parecen*

```{r echo = F}
df <- data.frame(x = c(1.1, 2.2, 3.3, 4.4, 5.5), y= c(3, 4, 5, 6, 7))
knitr::kable(df)
```

## ¿Qué es la asociación?

```{r echo=F, fig.height=4, fig.width=4}
with(df, plot(x, y, col = "red"))
```

## ¿Qué es la asociación?

- Variables se parecen, no porque sus valores sean iguales

- Aumento de valores de una corresponden con aumento o disminución de la otra

- Estadísticamente, indica que la varianza de una es explicada por otra

- No implica causa-efecto

## Asociación entre variables espaciales

```{r echo=F, fig.height=4, fig.width=8, message=FALSE, warning=FALSE}
library(raster)
r <- stack(list.files("../Datos-ejemplos/", pattern = "tif", full.names = T)[1:2])
plot(r)
```

## Asociación entre variables espaciales

- Inspección visual puede ser insuficiente

- Asociación, sólo en ciertas regiones

- Es posible ver los valores en gráfico de dispersión

## Gráfico de dispersión de las variables raster

```{r echo=F, fig.height=4, fig.width=4}
plot(r[[1]][], r[[2]][], xlab = "x", ylab = "y", col = "red")
```

## Asociación entre variables espaciales

```{r echo=F, fig.height=4, fig.width=8}
r2 <- stack(list.files("../Datos-ejemplos/", "tif", full.names = T)[2:3])
plot(r2)
```

## Gráfico de dispersión

```{r echo=F, fig.height=4, fig.width=4}
plot(r2[[1]][], r2[[2]][], xlab = "x", ylab = "y", col = "red")
```

## Análisis de asociación formal

- Análisis gráfico, últil, insuficiente

- No es objetivo

- Necesario *medir* la asociación

- Pruebas estadísticas:

    - Correlación
    
    - Regresión
