---
title: "Análisis de la asociación espacial"
subtitle: "Usos de I de Moran"
author: "Gerardo Martín"
fontsize: 11pt
output:
  beamer_presentation:
    theme: metropolis
    highlight: pygments
    slide_level: 3
    fig_height: 6
    fig_caption: true
    latex_engine: xelatex
    keep_tex: true
date: '2022-06-29'
---

### Papel del espacio

- Crea correlación espacial

    - Observaciones no son independientes
    
    - Interpretación correcta de regresión asume independencia
    
- Medición de independencia

    - Antes y después de análsisis de regresión
    
    - Después de regresión: sobre residuales
    
    - Residuales: lo que la regresión no explica
    
### El procedimiento

1. Medir correlación

2. Hacer análisis de regresión

3. Medir correlación de residuales de todos los modelos

4. Si residuales están espacialmente correlacionados:

    - Identificar otras covariables
    
    - Incluir efecto del espacio
    
    - Implementar interpolación (excepciones más adelante)
    
# El análisis

### Importación de datos colectados

```{r echo = T, fig.align='center', fig.width=3, fig.height=3}
datos <- read.csv("../Datos-ejemplos/Datos-puntos-Moran-2.csv")
with(datos, plot(Longitud, Latitud, cex = Mediciones/5))
```

### Prueba previa de correlación

```{r echo = T, message=F, warning=F}
library(spdep)

vecindad <- dnearneigh(x = as.matrix(datos[, c("Longitud", "Latitud")]), d1 = 0, d2 = 75, longlat = T)
vec.listw <- nb2listw(vecindad)
S0 <- sum(nb2mat(vecindad))

I.meds <- moran.test(x = datos$Mediciones, listw = vec.listw)
```

### Correlación espacial de mediciones

```{r echo = T}
I.meds
```

### Importación de variables raster

```{r echo = T}
library(raster)
r <- stack(paste0("../Datos-ejemplos/Var-", c(1, 2), ".tif"))
```

### Importación de variables raster

```{r echo = F, fig.width=8, fig.height=4, fig.align='center'}
plot(r)
```

### Extracción de valores en localidades de muestreo

```{r echo=T}
r.extract <- data.frame(extract(r, datos[, c("Longitud", "Latitud")]))
datos <- data.frame(datos, r.extract)
```

```{r echo = F}
knitr::kable(head(datos))
```

### Ajuste de primer modelo

```{r}
modelo.1 <- lm(Mediciones ~ Var.2, data = datos)
summary(modelo.1)
```


### Extracción y visualización de residuales

```{r echo = T, fig.align="center", fig.width=3, fig.height=3}
datos$Residuales <-  residuals(modelo.1)
with(datos, plot(Longitud, Latitud, cex = Residuales))
```


### Prueba de correlación de residuales

```{r}
I.res <- moran.test(x = datos$Residuales, listw = vec.listw)
I.res
```

